【裁判字號】    99,簡上,39
【裁判日期】    990618
【裁判案由】    詐欺
【裁判全文】
臺灣屏東地方法院刑事判決        99年度簡上字第39號
上  訴  人  甲○○
即  被  告
上列上訴人因詐欺案件，不服本院98年簡字第2216號中華民國98
年12月31日刑事簡易判決（98年度偵字第7738號）提起上訴，本
院判決如下：
    主  文
原判決撤銷。
甲○○幫助犯詐欺取財罪，累犯，處拘役伍拾伍日，如易科罰金
，以新台幣壹仟元折算壹日。
    事  實
一、甲○○前因傷害致死、施用毒品、偽造文書等案件，經法院
    分別判處應執行有期徒刑4年6月、1年、5月確定，上開各罪
    接續執行，於民國95年10月25日縮短刑期假釋出監，96年11
    月27日假釋期滿未經撤銷視為執行完畢。明知將個人之存摺
    、提款卡及密碼等金融帳戶資料提供他人使用，可能遭詐欺
    集團利用作為實施詐騙之工具，竟基於幫助詐欺之不確定故
    意，於98年3 月18日，在屏東縣東港鎮○○路肯德基門口，
    將其在中華郵政股份有限公司屏東東港郵局申設之00000000
    000000號帳戶之存摺、提款卡及密碼，交付真實姓名、年籍
    不詳、自稱「吳建興」（或「吳主任」）之成年男子所囑託
    前來之成年男子。嗣該「吳建興」所屬詐欺集團成員取得上
    開帳戶後，遂意圖為自己不法之所有，於98年3 月29日19時
    54 分 及20時30分，分別撥打電話予蘇瑞川、謝秋蓮，佯稱
    渠等網路購物付款方式勾選有誤，須辦理更正，蘇瑞川、謝
    秋蓮因而陷於錯誤，蘇瑞川遂於同日22時21分許，至雲林縣
    林內鄉之郵局，依詐騙集團成員之指示，轉匯新台幣（下同
    ）29989 元至甲○○之上開帳戶，謝秋蓮則於同日21時44分
    、47分依詐騙集團成員之指示各匯出30,000元至甲○○上開
    帳戶內。嗣蘇瑞川、謝秋蓮察覺有異，始知受騙。
二、案經台中市政府警察局第一分局報告臺灣台中地方法院檢察
    署，由該署呈請臺灣高等法院檢察署檢察長核轉臺灣屏東地
    方法院檢察署檢察官偵查聲請以簡易判決處刑。
    理  由
一、按被告以外之人於審判外之言詞或書面陳述，除法律有規定
    者外，不得作為證據；除顯有不可信之情況外，從事業務之
    人於業務上或通常業務過程所須製作之紀錄文書、證明文書
    亦得為證據；被告以外之人於審判外之陳述，雖不符前四條
    之規定，而經當事人於審判程式同意作為證據，法院審酌該
    言詞陳述或書面陳述作成時之情況，認為適當者，亦得為證
    據，刑事訴訟法第159 條第1 項、第159 條之4 第2 款、第
    159 條之5 第1 項分別定有明文。而被告上開帳戶之「存摺
    交易往來明細查詢」資料，係該銀行從事業務之人在業務上
    或通常業務過程所製作之紀錄文書、證明文書，且無顯不可
    信之情況，自應有證據能力。而證人即被害人蘇瑞川、謝秋
    蓮之警詢筆錄，經公訴人與被告均同意作為證據，本院審酌
    該警詢筆錄作成時之情況，雖均明確指陳渠等遭詐騙過程，
    但未曾具體指訴行騙之人，顯無刻意誣陷被告之可能，因而
    認為適當，故亦有證據能力。
二、訊據被告甲○○固坦承上開帳戶原為其所申請使用，並對於
    前揭被害人因受騙匯款至其上開帳戶內之事實均不爭執，惟
    否認有何幫助詐欺犯行，辯稱：其所持有上開帳戶之提款卡
    等物，係因為要辦理貸款，故將該帳戶之存摺等物交給代辦
    公司之「吳主任」所指派之人員，並不知道該人為詐騙集團
    成員，亦無幫助詐欺之故意等語。經查：
（一）證人蘇瑞川、謝秋蓮確有上述遭詐欺取財之情節，業經渠
      等於警詢中證述明確，並有其2 人提供之匯款資料在卷可
      憑，而上開帳戶確為被告所申請，除經被告承認外，亦有
      該帳戶之開戶資料、存摺交易往來明細查詢資料附卷可稽
      ，是以上列證人均因受不詳成年人詐欺，陷於錯誤，而匯
      款至被告上開帳戶之事實，堪先認定。則本案應審究者即
      為，該詐欺正犯所利用之被告上開帳戶，是否被告所自行
      提供，且不排斥供他人詐欺使用？
（二）被告雖以前詞置辯，然其辯解卻有下列不合常理之處：
1.被告稱要申請之無擔保貸款金額為10萬元，又先於準備程序中
  稱，「吳主任」表示每月分攤本金連同利息，約需4 千元，分
  一至二年清償，嗣於審理期日又稱，「吳主任」表示，每月約
  需4 至5 千元之利息，分二年清償等語，則其關於分期清償之
  方式，前後所述已有矛盾；再依其於準備程序中所稱，本金連
  同利息，每月僅需繳交4 千元，則縱清償期限為2 年，亦僅需
  給付9 萬6 千元，而豈有本金連同利息尚低於本金之理？若依
  其於審理期日所辯，僅利息即需每月4 至5 千元，則即便以每
  月4 千元利息計，年繳利息即高達4 萬8 千元，亦即為48% 之
  重利（尚不論其稱代辦公司要預扣1 成即1 萬元貸款當作傭金
  ），如此重利，又何需透過代辦公司向銀行貸款？又豈可能相
  信一般銀行會收取如此重利？
2.且依被告所稱，其係相信偵查卷附其所提出之分類廣告（偵查
  卷第6 頁）而申辦貸款，然依該廣告所載，「個人信貸20萬元
  ，若分3 年清償，每月需付6600元」，換算三年下來共需繳交
  23 萬7千6 百元，亦即利息共計37600 元，換算每年利息為
  12533 元（即年利為6.2%），而「貸款50萬元，若分五年清償
  ，每月需付9700元」，換算五年下來共需繳交58萬2 千元，亦
  即利息共計8 萬2千 元，換算每年利息為16400 元（即年利為
  3.2%），不只有「借越多、越久，利息越低」之不合理情形，
  亦顯遠低於其所稱「借10萬元，每月利息4 至5 千元（即年繳
  48000 元利息，相當於年息48% ）」，則依廣告所載，年息僅
  約3.2%至6.2%，但代辦公司卻告訴被告要收48% 之年息，顯然
  廣告不實，衡情當不會有人相信該廣告或該公司，故被告所辯
  ，顯難遽採。
3.關於究交付何物予該詐騙集團一節，被告先於警詢中稱，交付
  「存摺、提款卡、密碼、身分證及健保卡影本」，嗣於偵查中
  供稱「就是提款卡、存摺、密碼」、「（問：還有呢？）就這
  樣」，有其筆錄可憑，則依其警詢及偵查中之供述，已見不一
  ，又依其警偵訊中所述，不必填具申請書或相關資力證明，即
  可申辦銀行貸款，顯與常情不符；嗣被告於準備程序中另稱，
  其除交付提款卡、存摺等物外，亦有填寫申請書，但仍稱不知
  道要向哪一家銀行貸款，也不知道利息若干，顯與常理有違。
4.被告於案發時已滿34歲，年紀非輕，亦非毫無社會經驗之人，
  ，但其對於「吳主任」或「吳建興」之真實姓名為何？該代辦
  公司是否果然存在？究在何處？辦理信用貸款是否需要提供任
  何資力、信用等資料？需否簽立任何文件？利息究竟多少？應
  分幾期清償？利息是否合理？是否有能力清償？若已取得貸款
  ，並匯入其帳戶中，而提款卡又在代辦公司手上，如何確保不
  會被該公司侵佔？均未曾詢問、親自接洽或語焉不詳，竟即率
  爾將存摺等物交付他人，顯與常情不符。
5.被告於警詢中稱，對方表示兩個星期內可以辦好，但過兩個星
  期後，仍未見對方連絡，遂自行電詢郵局，始知帳戶遭凍結、
  「（問：時間過後都沒聯絡？你有打給他嗎？）我沒打給他，
  後來我是打電話去郵局查」等語，於偵查中則稱，「對方表示
  約半個月貸款會下來，過了兩個多禮拜，我覺得怎麼都沒有，
  我自己打電話去郵局」等語，然此已與其於準備程序中所稱「
  我等了一個多禮拜，我就打電話去郵局查詢，郵局的人告訴我
  我的帳戶無法使用」等語不符；且若其果然相信對方確能為其
  辦理貸款，並進而交付存摺等物，即應依對方指示，於兩個星
  期過後，再行查詢，而非於一個多星期後即行查問；又若縱要
  查詢，亦應先向該「代辦公司」查詢，而非直接向郵局詢問。
  故被告所稱，其因相信對方確實會為其辦理貸款，故而將存摺
  等物交付等語，顯難憑採。
（三）綜上，被告所辯其因相信「吳主任」會為其辦理貸款而交
      付其存摺等物等語既不可採，業如前述，且金融帳戶存摺
      係事關個人財產權益之保障，其專有性甚高，除非本人或
      與本人具有親密或信賴者，斷無提供陌生他人持有使用之
      理，且縱令有特殊情況偶須交付他人使用，亦必對該人甚
      為熟悉、信任，且深入瞭解用途及合理性，始會安心提供
      。再者，該等專有物品如落入不明人士手中，極易被利用
      為與財產犯罪有關之犯罪工具，故關於此等重要事物，必
      然妥善保管，且若有遺失必迅即報案，以免遭人不法利用
      ，此為吾人依一般生活認知所易於體察之常識，亦經電視
      新聞及報章雜誌等大眾傳播媒體多所報導，政府亦極力宣
      導，期使民眾注意防範。故一般人本於生活經驗及認識，
      在客觀上當可預見完全不相識或不甚熟識之人要求提供金
      融機構存款帳戶之存摺、提款卡及其密碼等供其使用之行
      徑，往往與利用該帳戶進行詐騙或其他財產犯罪有密切關
      連，而存摺、印章等物遺失，不惟極易造成己身財產之損
      失，亦常遭利用作為便利取得詐欺所得財物之工具。然本
      件被告對於取其帳戶代為辦理貸款之人之真實姓名、年籍
      、聯絡方法均不熟悉，即貿然將存摺、提款卡、密碼交付
      ，顯有幫助他人詐欺之不確定故意。
（四）至證人曾淑芬雖到庭結證稱「當時我與被告要借款十萬元
      ，看到報紙貸款廣告，我們就打電話詢問，對方說他是吳
      主任，會派人下來取東西，我和被告一起去交付存摺、提
      款卡、印章、密碼等物，對方說要假裝匯薪資近入帳戶，
      但因當時我們缺錢很急，所以就沒有想那麼多」等語，但
      其亦稱「至於貸款有無寫申請書、要向哪家銀行借錢、利
      息多少、如何計算、如何分期、每月償還多少金額，我都
      不知道，因為不是我與對方談，我只是與被告一起去交付
      存摺等物」、「對方拿走存摺等物後，即曾要求被告掛失
      一事，我並不知道」等語，可見證人對於被告實際上究與
      取走存摺等物之人商議之內容並未實際見聞；再證人亦稱
      對於將存摺、提款卡交付對方，顯可能遭對方將貸得款項
      領走一節，也覺得怪怪的，故曾提醒被告等語，可見被告
      於交付存摺等物當時，顯已對於「吳主任」之說詞存疑，
      而難謂因基於確信「吳主任」會為其辦理貸款而交付存摺
      等物。故證人曾淑芬所述，亦難據以為有利於被告之認定
      。
（五）綜上所述，事證明確，被告所辯不可採，其提供帳戶幫助
      他人詐欺犯罪之犯行堪以認定，自應依法論科。
三、按刑法上所謂幫助他人犯罪，係指就他人之犯罪加以助力，
    使其易於實施之積極的或消極的行為而言，最高法院著有24
    年上字第3279號判例可稽。核被告以幫助詐欺取財之不確定
    故意，參與詐欺取財罪構成要件以外之行為，應係犯刑法第
    339 條第1 項詐欺取財罪之幫助犯；被告有事實欄所載之有
    期徒刑之執行紀錄，有台灣高等法院被告前案紀錄表可憑，
    於五年內故意再犯本案，為累犯，應依法加重其刑；被告為
    幫助犯，衡情惡性較正犯為輕，爰依同法第30條第2 項規定
    ，就正犯之刑減輕，並先加後減輕之。被告以一提供帳戶之
    行為，幫助詐欺正犯為上述詐欺犯行而侵害數財產法益，不
    能重複評價，應認係想像競合犯，從一罪處斷。被告幫助詐
    欺正犯以其上開帳戶詐欺蘇瑞川部分，雖未經起訴，然與聲
    請簡易判決處刑部分有想像競合犯之裁判上一罪關係，且經
    檢察官當庭請求併辦，應併為聲請（起訴）效力所及，基於
    審判不可分，自應由本院併予審判。
四、原審對被告論罪科刑，固非無見，惟原判決未及審酌被害人
    蘇瑞川部分，尚有未洽。被告上訴雖無理由，仍應由本院將
    原判決撤銷改判。至證人楊澤緯雖經本院依職權函請轄區警
    員詢問其匯款至被告上開帳戶之原因，經桃園縣政府警察局
    桃園分局檢覆之偵查報告記載，楊澤緯僅向警方稱，其係因
    接獲詐騙電話而匯款，但該偵查報告並未經楊澤緯簽名，尚
    難遽認即為其向警員所為陳述；且縱認該報告為其向警員所
    為之陳述，其亦未曾具體陳明究於何時地遭他人以何方式詐
    騙，故而陷於錯誤而匯款，而難憑該報告即認定楊澤緯有何
    遭詐欺犯罪而匯款之情事，故就楊澤緯匯款至被告上開帳戶
    之事實，不併予審認，附此說明。
五、爰審酌被告有前犯罪及刑之執行紀錄，於96年11月27日假釋
    期滿未經撤銷視為執行完畢，有臺灣高等法院被告前案紀錄
    表附卷可參，素行不佳、竟將個人金融帳戶提供他人使用，
    幫助不法之徒藉此輕易詐取財物，足生助長詐欺歪風盛行，
    使檢警難以追查緝捕詐欺正犯、紊亂金融交易秩序、破壞社
    會治安及人際信賴關係等危害，造成被害人蒙受財產損失、
    於本案中為幫助犯，並未實際從事詐欺行為，且無證據顯示
    有從犯罪行為中獲得利益、正犯之犯罪所得約為9 萬元及其
    犯後態度等一切情狀，量處如主文第二項所示之刑，並諭知
    易科罰金之折算標準，以示懲儆。
六、應依刑事訴訟法第455 條之1 第3 項、第369 條第1 項前段
    、第364 條、第299 條第1 項前段，刑法第30條、第339 條
    第1 項、第47條第1 項、第55條、第41條第1 項前段、刑法
    施行法第1 條之1 ，判決如主文。
本案經檢察官曾士哲到庭執行職務
中    華    民    國    99    年    6    月    18    日
          刑事第四庭  審判長  法  官     莊鎮遠
                              法  官     江振源
                              法  官     李謀榮
以上正本證明與原本無異。
不得上訴。
中    華    民    國    99    年    6    月    18    日
                              書記官     林鴻仁
刑法第339條第1項
意圖為自己或第三人不法之所有，以詐術使人將本人或第三人之
物交付者，處 5 年以下有期徒刑、拘役或科或併科 1 千元以下
罰金。

司法院資訊處製作；財團法人民間司法改革基金會備份。
